最高法院刑事判決　　　　　　　　　　　　　　　八十八年度台上字第四八一七號
　　上　訴　人　甲○○
　　選任辯護人　陳文松律師
　　　　　　　　王元勳律師
右上訴人因貪污案件，不服台灣高等法院中華民國八十八年一月二十八日第二審判決
（八十七年度上訴字第四九五○號，起訴案號：台灣士林地方法院檢察署八十六年度
偵字第五六七九號），提起上訴，本院判決如左：
    主  文
原判決撤銷，發回台灣高等法院。
    理  由
本件原判決認定上訴人甲○○係國營交通銀行信託部承銷科二等專員，負責輔導公開
發行公司申請股票上市或上櫃業務，為依據法令從事公務之人員。因其於民國八十二
年一月間獲得雙胞胎子女，原於台北市○○○路之住宅不夠住居，乃思於台北市內湖
地區洽購較大面積之中古屋，惟資金仍嫌不足，適其自八十二年四月間起，奉派輔導
台中縣烏日鄉○○路六三一巷五號金興鋼鐵股份有限公司（下稱金興公司）股票上市
有相當影響力之機會，意圖為自己不法之利益，對於非主管之事務，多次向金興公司
董事長李添錫表示該公司上市機會頗大，渠亦可利用自己之管道，為該公司之上市多
盡點力，並多製造有利該公司上市之機會，保證能使公司股票順利上市，但要李添錫
無償借貸新台幣（下同）三百萬元購屋，並約定待輔導上市案底定後四個月始行歸還
，上訴人並須全程輔導金興公司上市準備作業及送件審查至台灣證券交易所股份有限
公司（下稱台灣證交所）董事會決議日止，不得在八十三年三月底公務員年資屆滿二
十五年之際申請退休或轉任他職，李添錫即依約於八十二年十二月初將三百萬元無償
借與上訴人使用（上訴人為免引起他人注意，央求李添錫簽付八十二年十二月六日期
面額五十萬元、五十八萬元、十二月十六日期面額六十七萬元、七十二萬元、五十三
萬元支票共五張，其中一張十二月十六日期面額五十三萬元支票，由上訴人改換成三
十三萬元支票及二十萬元現金）。嗣因金興公司上市案，於八十三年十月間經台灣證
交所以鋼鐵事業景氣衰退為由，正式退件，李添錫憤於上訴人所提之保證無法達成，
遂向上訴人索回原支借之款項，並於八十三年十一月三十日將上訴人先前開立為質之
三百萬元本票向銀行提示，因上訴人存款不足遭退票，上訴人乃於八十四年六月間歸
還一百八十萬元，餘一百二十萬元迄未歸還，並自八十五年七月間起，開始支付該一
百二十萬元之利息。是依首次購屋之利息為百分之八計算，上訴人計圖得自八十二年
中旬起至八十五年六月中旬止免付共約三十六萬元利息支出之不法利益。嗣經該銀行
政風室查覺移送調查機關偵辦，上訴人並於偵查時自白等情。因而撤銷第一審諭知上
訴人無罪之判決，改判論處上訴人依法令從事公務之人員，對於非主管之事務，利用
機會圖利罪刑，固非無見。
惟查：(一)、科刑之判決書，須將認定之犯罪事實詳記於事實欄，然後於理由內逐一說
明其憑以認定之證據，使事實與理由兩相一致，方為合法，倘事實欄已有敘及，而理
由內未加說明，是為理由不備，理由已加說明，而事實欄無此記載，則理由失其依據
，均足構成撤銷之原因。又八十五年十月二十三日修正前貪污治罪條例第六條第一項
第五款之對於非主管或監督之事務，利用職權機會或身份圖利罪，所稱之「圖利」，
係指圖得不法之利益而言，自應於事實欄明白記載其所圖得之不法利益為何及其數量
，如為金錢，其數額如何？然後於理由內說明其憑以認定之證據及理由，並使事實認
定與理由說明相適合，始為合法。原判決事實欄僅記載依首次購屋之利息為百分之八
計算，上訴人計圖得自八十二年中旬起至八十五年六月中旬止免付共約三十六萬元利
息支出之不法利益等情。對於究竟自八十二年何月中旬起即得有免支付利息之不法利
益，未為明確之認定記載，已不足為適用法令之依據。又原判決理由二、說明按當時
一般房屋貸款年利率百分之八計算上訴人圖得免支付利息不法利益之金額，惟未說明
其憑以認定所謂當時一般房屋貸款年利率為百分之八之證據及理由，亦有可議。再事
實欄記載之所謂依「首次購屋之利息」計算上訴人圖利之金額，與理由說明所謂依「
一般房屋貸款利率」計算上訴人圖利之金額，兩者之利率是否相同？尚未明瞭，若兩
者之利率不同，則原判決關於此部分之事實認定與理由說明，亦不相適合而有判決理
由矛盾之違法。(二)、科刑判決所認定之事實，與所採用之證據不相適合者，即屬證據
上之理由矛盾。原判決認定金興公司上市案，於八十三年十月間經台灣證交所正式退
件，李添錫憤而向上訴人索回原支借之款項，並於八十三年十一月三十日將上訴人先
前開立為質之三百萬元「本票」向銀行提示，因存款不足遭退票等情。與所採為證據
之卷附上訴人所簽發之本票影本（見偵查卷第十頁）所示，上訴人簽發之本票係以自
己個人為付款人之一般所稱之工商本票，並非以銀行為付款人之本票（非以銀行為付
款人之本票應無向銀行提示遭退票之情形可言）及上訴人、證人李添錫之陳述均稱係
支票遭退票（見偵查卷第三頁正面、第八頁正面）之卷內證據資料不符，難謂無證據
上理由矛盾之違誤。(三)、有罪之判決書，對被告有利之證據不採納者，應說明其理由
，為刑事訴訟法第三百十條第二款所明定。故有罪判決書對於被告有利之證據，如不
加採納，必須說明其不予採納之理由，否則即難謂無判決不備理由之違誤。是事實審
法院應於審判期日就被告否認犯罪所為有利之辯解事項與證據，予以調查，而於有罪
判決理由內詳加論列，否則率行判決，即屬於法有違。上訴人始終否認有不法圖利之
情事，於第一審及原審辯稱關於該三百萬元之借貸，純係伊與李添錫間有償之私人借
款，該借款已於八十四年三月償還本金九十萬元及利息十萬元，於八十四年六月又償
還本金八十八萬元及利息二萬元，八十四年十二月第三次再償還利息三萬元。況李添
錫於申報八十五年度綜合所得稅時，申報得自上訴人個人之利息所得為十四萬六千四
百元，足證該借款非無償借貸，伊無不法圖利之情事等語，並提出李添錫於八十四年
十二月十五日簽字承認之借據及於八十七年一月六日簽具之證明函、李添錫個人之八
十五年度綜合所得稅結算申報書等影本各一紙為證（見第一審卷第十七、十八、十九
、九十二、九十三、九十七、九十八頁，原審卷第四十一頁）。另證人李添錫於第一
審作證時亦證稱其負責之金興公司申請股票上市，輔導期間短短幾個月已換了二個人
，更換頻繁，對上市不利，上訴人說已申請退休，伊怕換人要從頭開始，就借他錢，
要他先不要退休。那時新銀行陸續成立，上訴人退休轉業機會多，伊才主動借錢留他
……八十四年他還錢九十萬時，有給十萬元利息，其他陸續在還，都有算利息。當時
上訴人有說無息不太好云云。如果均無訛，能否謂上開三百萬元借款係無償借貸，上
訴人有圖得免支付利息之不法利益？尚非無疑，原審對於上訴人前開有利之辯解及證
據既未予調查釐清，復未說明不予採取之理由，遽為上訴人不利之判決，尚嫌速斷，
亦有判決理由不備之違誤。上訴意旨指摘原判決不當，尚非全無理由，應認有撤銷發
回更審之原因。
據上論結，應依刑事訴訟法第三百九十七條、第四百零一條，判決如主文。
中      華      民      國    八十八    年      九      月      二      日
                              最高法院刑事第五庭
                                  審判長法官  丁  錦  清
                                        法官  賴  忠  星
                                        法官  林  茂  雄
                                        法官  王  居  財
                                        法官  林  秀  夫
      右正本證明與原本無異
                                              書  記  官
中      華      民      國    八十八    年      九      月      八      日
